臺灣嘉義地方法院民事裁定
110年度消債職聲免字第9號
聲  請  人  
即債 務 人  許芳菁  


代  理  人  石秋玲律師（法律扶助律師）
債  權  人  國泰世華商業銀行股份有限公司

法定代理人  郭明鑑  
代  理  人  蔡政宏  
債  權  人  兆豐國際商業銀行股份有限公司

法定代理人  張兆順  


債  權  人  聯邦商業銀行股份有限公司


法定代理人  李憲章  
代  理  人  呂承謚  
債  權  人  遠東國際商業銀行股份有限公司


法定代理人  周添財  



債  權  人  元大商業銀行股份有限公司


法定代理人  翁健    
代  理  人  黃勝豐  
債  權  人  永豐商業銀行股份有限公司

法定代理人  陳嘉賢  
代  理  人  呂亮毅  

債  權  人  玉山商業銀行股份有限公司


法定代理人  黃男州  
代  理  人  莊凱鈞  

債  權  人  凱基商業銀行股份有限公司


法定代理人  魏寶生  


債  權  人  台新國際商業銀行股份有限公司

法定代理人  尚瑞強  


債  權  人  安泰商業銀行股份有限公司


法定代理人  丁予康  
代  理  人  羅漢璇  
債  權  人  良京實業股份有限公司

法定代理人  平川秀一郎



債  權  人  摩根聯邦資產管理股份有限公司

法定代理人  李文明  
代  理  人  呂承謚  
債  權  人  萬榮行銷股份有限公司

法定代理人  許勝發  


債  權  人  滙誠第二資產管理股份有限公司

法定代理人  莊仲沼  


債  權  人  元大國際資產管理股份有限公司


法定代理人  宋耀明  


債  權  人  富邦資產管理股份有限公司

法定代理人  洪主民  


債  權  人  金陽信資產管理股份有限公司

法定代理人  林志亮  
代  理  人  陳信華  
債  權  人  新光行銷股份有限公司

法定代理人  李明新  
代  理  人  鄭穎聰  
債  權  人  衛生福利部中央健康保險署

法定代理人  李伯璋  


上列當事人間消費者債務清理事件，清算程序終止，經本院司法
事務官移請裁定是否免責，本院裁定如下：
     主  文
債務人許芳菁應予免責。
     理  由
一、按法院為終止或終結清算程序之裁定確定後，除別有規定外
    ，應以裁定免除債務人之債務；法院裁定開始清算程序後，
    債務人有薪資、執行業務所得或其他固定收入，扣除自己及
    依法應受其扶養者所必要生活費用之數額後仍有餘額，而普
    通債權人之分配總額低於債務人聲請清算前二年間，可處分
    所得扣除自己及依法應受其扶養者所必要生活費用之數額者
    ，法院應為不免責之裁定，但債務人證明經普通債權人全體
    同意者，不在此限；債務人有下列各款情形之一者，法院應
    為不免責之裁定，但債務人證明經普通債權人全體同意者，
    不在此限：㈠於七年內曾依破產法或本條例規定受免責。㈡故
    意隱匿、毀損應屬清算財團之財產，或為其他不利於債權人
    之處分，致債權人受有損害。㈢捏造債務或承認不真實之債
    務。㈣聲請清算前二年內，因消費奢侈商品或服務、賭博或
    其他投機行為，所負債務之總額逾聲請清算時無擔保及無優
    先權債務之半數，而生開始清算之原因。㈤於清算聲請前一
    年內，已有清算之原因，而隱瞞其事實，使他人與之為交易
    致生損害。㈥明知已有清算原因之事實，非基於本人之義務
    ，而以特別利於債權人中之一人或數人為目的，提供擔保或
    消滅債務。㈦隱匿、毀棄、偽造或變造帳簿或其他會計文件
    之全部或一部，致其財產之狀況不真確。㈧故意於財產及收
    入狀況說明書為不實之記載，或有其他故意違反本條例所定
    義務之行為，致債權人受有損害，或重大延滯程序；債務人
    有前條各款事由，情節輕微，法院審酌普通債權人全體受償
    情形及其他一切情狀，認為適當者，得為免責之裁定，消費
    者債務清理條例（下稱消債條例）第132條、第133條、第13
    4條及第135條分別定有明文。又消債條例之立法目的，在於
    使陷於經濟上困境之消費者，得分別情形依該條例所定重建
    型債務清理程序（更生）或清算型債務清理程序（清算）清
    理債務，藉以妥適調整其與債權人及其他利害關係人之權利
    義務關係，保障債權人之公平受償，並謀求消費者經濟生活
    之更生機會，從而健全社會經濟發展；消費者依清算程序清
    理債務，於程序終止或終結後，為使其在經濟上得以復甦，
    以保障其生存權，除另有上述消債條例第133條、第134條所
    規定不予免責之情形外，就債務人未清償之債務採免責主義
    （消債條例第1條、第132條立法目的參照）。
二、本件債務人前有不能清償債務情事，向本院聲請清算，經本
    院以109年度消債清字第14號裁定自民國109年11月6日下午4
    時起開始清算程序，由本院109年度司執消債清字第17號清
    算程序事件受理在案，經本院司法事務官作成債權表，債務
    人無擔保及無優先債權總額為新臺幣（下同）15,126,412元
     ，因債務人之財產僅有郵局存款，其名下存款餘額低於手
    續費，無清算價值，除已裁定返還債務人上開資產外，別無
    其他財產，並無可供處分之清算財團，債務人之財產已不敷
    清償消債條例第108條各款所定之財團費用及債務，於110年
    4月30日以109年度司執消債清字第17號裁定本件清算程序終
    止等情，經本院依職權調閱上開卷宗查明屬實。
三、本院依消債條例第136條規定，通知債務人及全體債權人以
    書面就債務人免責與否表示意見，並定於110年6月29日依民
    事訴訟法第211-1條及各級法院辦理民事事件遠距審理及文
    書傳送辦法規定以遠距視訊方式陳述意見，債權人及債務人
    意見分述如下：
  ㈠凱基商業銀行股份有限公司略以：倘債務人收入扣除每月支
    出後有剩餘，法院應依消債條例第133條規定裁定債務人不
    免責，且觀債務人今因不當借貸所衍生自認無力清償之債務
    ，應為不免責之裁定。
  ㈡金陽信資產管理股份有限公司略以：不同意債務人免責，債
    務人年僅47歲正值壯年，距法定退休年齡65歲尚有18年得以
    工作清償債務，且債務人有固定收入，而債權人於清算開始
    至清算終止，受償金額為0，若准債務人免責，顯違反消債
    條例第1條規定之保障債權人之公平受償。又夫妻財產未依
    民法第1008條規定登記時，依同法第1010條規定為夫妻公同
    共有，再依民法第1010條第1項第2款規定，夫或妻之財產不
    足清償其債務時，法院得改用分別財產制，再依民法第1030
    條之1及消債條例第81條債務人聲請清算時，應提出財產狀
    況說明書，否則有同條例第90條第1項第3款顯有隱匿、毀棄
    或處分屬於清算財團財產之虞之情形。倘債務人表示入不敷
    出，亦未表示由何人資助，其應有義務到場說明所有財產或
    收入情形，資助債務人者亦應到場說明是否屬實，否則可能
    有隱匿情形，故依消債條例第1條、第133條、第134條規定
    ，債務人自不得免責。
　㈢元大國際資產管理股份有限公司略以：請鈞院依職權調查債
    務人是否符合消債條例第133條、第134條情事，並裁定債務
    人不免責。　
　㈣遠東國際商業銀行股份有限公司略以：不同意債務人免責，
    法院除審酌債務人依法提出之文件外，尚應依職權調查與本
    案有關之必要事實及證據，或向稅捐單位或其他機關團體等
    可能存有債務人之財產、收入及業務狀況資料為查詢，必要
    時亦得命債權人、債務人及利害關係人到場或命書面陳述意
    見，而為適當之裁判，並請鈞院依職權調查債務人有無構成
    消債條例第133條、第134條不免責之事由，倘債務人依第13
    3條、第134條各款規定裁定不免責並確定，債務人仍得依同
    條例第141條、第142條規定清償至一定數額即可再向法院聲
    請免責，依法仍可救濟。　
　㈤國泰世華商業銀行股份有限公司略以：債務人應為不免責裁
    定，請鈞院調查債務人目前收入情形，因本件清算程序中，
    全體普通債權人未獲分配，倘若受償金額低於聲請清算前2
    年可處分之餘額，懇請鈞院依消債條例第133條規定予以債
    務人不免責裁定。　
　㈥滙誠第二資產管理股份有限公司略以：因債務人於清算事件
    提供之所得資料甚少，請鈞院詳查債務人是否有申領政府相
    關補助或家人補助生活費用，及債務人是否有消債條例第13
    3條、第134條各款不免責之事由。消債條例之立法精神並非
    欲幫助無誠意而意圖鑽營現行法令規定漏洞，不願努力工作
    清償債務之債務人經濟重生，若鈞院輕易准予債務人免責，
    對債權人及努力工作按時還款之債務人不公平，亦不符消債
    條例所欲表彰之濟弱扶傾精神，故不同意債務人免責。　
　㈦台新國際商業銀行股份有限公司略以：不同意債務人免責，
    請鈞院詳查債務人是否有消債條例第133條、第134條各款不
    免責之事由。　
　㈧聯邦商業銀行股份有限公司、摩根聯邦資產管理股份有限公
    司略以：不同意債務人免責，本件全體債權人均未受償，債
    務人是否符合消債條例第142條，即有無第141條之免責情形
    ，鈞院應依職權審理，若債務人以無力支付積欠債務及弱勢
    體病為由，而逕將風險由各債權人承擔，定會對社會帶來嚴
    重且不良之示範，鼓舞他人起而效法引用此法條，一旦法院
    准許債務人免責，實對債權人之債權損失甚鉅。
　㈨元大商業銀行股份有限公司略以：債務人聲請清算程序至清
    算程序終止，債權人皆未受償，請鈞院依職權調取債務人財
    產所得資料，若符合消債條例第133條、第134條所定情事，
    應為不免責裁定。且依消債條例宗旨係欲使誠實勤奮之債務
    人積極與債權銀行協商，盡力清償債務，而非以消債條例規
    避債務，嚴重損及債權人受償權利，故不同意債務人免責。
  ㈩兆豐國際商業銀行股份有限公司略以：不同意債務人免責，
    請鈞院審酌債務人所陳報前二年及現在之收入是否屬實、必
    要生活費用是否有浮報之虞，是否有符合消債條例第133條
    規定。又債權人非公權力機關，無法行使公權力強制其他機
    關提出證明，請鈞院查明債務人是否有第134條各款不免責
    之事由，並命債務人提出聲請前二年之所得財產清單及所有
    金融機構存摺交易明細，以資證明聲請前二年財產所得變動
    情形符合法規範。
　永豐商業銀行股份有限公司略以：債務人是否免責，請鈞院
    依職權裁定。　
　衛生福利部中央健康保險署略以：債權人係全體國民醫療照
    護之保障，請鈞院依法裁判，債權人無意見。　
　富邦資產管理股份有限公司略以：債務人現年47歲，尚未達
    勞動基準法所定退休年齡，仍得工作數年自當竭力清償債務
    ，以防消債條例遭濫用，且債權人於清算程序中未受償任何
    款項，債務人應為不免責裁定。
　玉山商業銀行股份有限公司略以：本件債權發生原因多為信
    用貸款、現金卡及信用卡，其償債能力與負債比例過於懸殊
    ，顯有奢侈浪費之情事，應有消債條例第134條第4款不免責
    之事由，債務人應為不免責裁定。
　新光行銷股份有限公司略以：債務人現年47歲，距法定退休
    年齡65歲尚有18年以上之工作年限，若非有特殊而致不能謀
    生之非常情形，應積極工作以盡力清償債務，而非藉由消費
    者債務清理程序以逃避債務，請鈞院依職權查詢債務人是否
    有消債條例第133條、第134條不免責之事由，依法裁定之。
　安泰商業銀行股份有限公司略以：債務人積欠多家金融機構
    之貸款均未清償，顯示債務人未能衡量自身清償能力，又咨
    意過度消費，以致財務缺口急速擴張，終致入不敷出，積欠
    龐大債務，債務人繼續清償債務，各普通債權人受償額均未
    達其債權額之20％以上，債務人此舉已符合不免責規定，請
    鈞院依職權裁定。
　良京實業股份有限公司略以：請鈞院依職權函詢中華民國人
    壽保險商業同業公會，調查債務人有無以自己為要保人或嗣
    後變更要保人（含聲請清算前2年內所發生者）或質借未償
    還之商業保險保單？如有，則與保單有關之一切金額，均應
    全數加入清算財團供分配，如有此情形，債務人即構成消債
    條例第134條第2、8款之不免責事由，應為不免責裁定。　
　萬榮行銷股份有限公司略以：對債務人是否免責無意見。　
　債務人略以：債務人原於好厝邊藥局擔任藥助，因長子有重
    度自閉症需債務人照顧及工作上有許多問題，於去年8月底
    離職，後來開始打工，幫人洗碗、收攤，有工作就去做，每
    月收入約5,000元至6,000元，不足必要費用部分，由長子上
    學之學校資助一些生活用品，如米、鹽之類的物資，以債務
    人目前收入扣除必要支出並無餘額，且債務人無隱匿財產之
    狀況，而債務人之債務高達1,600萬元，在其有生之年根本
    無法清償完畢，故請准予免責裁定。
四、經查：
  ㈠債務人無消債條例第133條所定應不予免責之事由：
  ⒈按法院裁定開始清算程序後，債務人有薪資、執行業務所得
    或其他固定收入，扣除自己及依法應受其扶養者所必要生活
    費用之數額後仍有餘額，而普通債權人之分配總額低於債務
    人聲請清算前2年間，可處分所得扣除自己及依法應受其扶
    養者所必要生活費用之數額者，法院應為不免責之裁定，消
    債條例第133條定有明文。從而，審認本件債務人是否有消
    債條例第133條所定不應予免責之事由，即應符合「於清算
    程序開始後債務人有薪資、執行業務所得或其他固定收入，
    扣除自己及依法應受其扶養者所必要生活費用之數額後仍有
    餘額」及「普通債權人之分配總額低於債務人聲請清算前2
    年間，可處分所得扣除自己及依法應受其扶養者所必要生活
    費用之數額」此兩要件。揆諸上開規定及說明，本院依消債
    條例第133條前段為本件不免責裁定之審查時，自應以本院
    裁定開始清算程序時起至裁定免責前之期間，綜合考量各項
    情況以認定債務人有無薪資、執行業務所得或其他固定收入
    ，及有無濫用清算程序之情節，而為認定債務人有無固定收
    入，如現有收入，並於扣除自己及依法應受其扶養者所必要
    生活費用之數額後仍有餘額，且普通債權人之分配總額低於
    債務人聲請清算前2年間（依消債條例第78條第1項、第153
    條之1第2項規定），可處分所得扣除自己及依法應受其扶養
    者之必要生活費用之餘額，以判斷其有無消債條例第133條
    之適用。
  ⒉經查，債務人經本院裁定自109年11月6日開始清算程序後，
    以打工維生，幫人洗碗、收攤，有工作就去做，每月收入約
    5,000元至6,000元，又債務人每月必要生活支出為20,961元
    ，前經本院109年度消債清字第14號民事裁定認定在案。是
    以，債務人每月收入5,000元至6,000元尚不足以支付生活必
    要支出20,961元，不符合「於清算程序開始後債務人有薪資
    、執行業務所得或其他固定收入，扣除自己及依法應受其扶
    養者所必要生活費用之數額後仍有餘額」之要件。從而，債
    務人無消債條例第133條所定不免責事由。
  ㈡債務人無消債條例第134條各款所定應不予免責之事由：
    按消債條例關於清算程序係以免責主義為原則，不免責為例
    外，倘債權人主張債務人有消債條例第134條各款所定不免
    責之情事，自應由債權人就債務人有合於上開各款要件之事
    實，舉證以實其說。然本件債權人金陽信資產管理股份有限
    公司主張債務人聲請清算時應提出財產狀況說明書，若其表
    示入不敷出，亦未表示由何人資助，其應有義務到場說明所
    有財產或收入情形，資助債務人者亦應到場說明是否屬實，
    否則可能有隱匿財產之情形；玉山商業銀行股份有限公司主
    張因債務人積欠多家金融機構之債務，其償債能力與負債比
    例過於懸殊，顯有奢侈浪費之情事，應有消債條例第134條
    第4款不免責之事由；良京實業股份有限公司主張若債務人
    有以自己為要保人或嗣後變更要保人或質借未償還之商業保
    險保單相關之金額未加入清算財團供分配之情形，債務人即
    構成消債條例第134條第2、8款之不免責事由云云，惟上開
    債權人未具體說明債務人有何不免責事由之事實，亦未提出
    任何事證以實其說，洵不足採。又債權人元大國際資產管理
    股份有限公司、遠東國際商業銀行股份有限公司、滙誠第二
    資產管理股份有限公司、台新國際商業銀行股份有限公司、
    元大商業銀行股份有限公司、兆豐國際商業銀行股份有限公
    司、新光行銷股份有限公司僅請求本院依職權查調債務人是
    否有消債條例第134條各款情形，惟均未具體說明債務人係
    有何不免責之事由，亦未提出任何事證加以證明，且債務人
    未領取任何社會福利補助，本院亦查無債務人具有各該不應
    免責之情形，當無從認定債務人有消債條例第134條各款所
    定之不免責事由。
五、綜上所述，債務人經法院為終結清算程序之裁定確定，且查
    無消債條例第134條各款所列之不免責事由，復不符合同條
    例第133條所定之情形，依同條例第132條之規定，自應裁定
    債務人免責，爰裁定如主文。
中　　華　　民　　國　　110 　年　　7 　　月　　13　　日
                  民事第二庭法　官　陳威憲
以上正本係照原本作成。
如不服本裁定應於送達後10日內向本院提出抗告狀，並繳納抗告
費新臺幣1,000元。
中　　華　　民　　國　　110 　年　　7 　　月　　13　　日
                            書記官  方瀅晴